【裁判字號】    97,訴,437
【裁判日期】    980106
【裁判案由】    塗銷抵押權設定登記
【裁判全文】
臺灣雲林地方法院民事判決               97年度訴字第437號
原      告  丁○○
被      告  丙○○
            甲○○
            乙○○
兼上一人之
訴訟代理人  戊○○
上列當事人間請求塗銷抵押權設定登記等事件，本院於民國97年
12月23日言詞辯論終結，判決如下：
    主  文
被告戊○○與乙○○間，就坐落雲林縣口湖鄉○○段785 地號、
地目田、面積6042平方公尺、權利範圍32分之6;同段785 之1 地
號、地目水、面積697 平方公尺、權利範圍32分之6;同段785 之
2 地號、地目田、面積396 平方公尺、權利範圍32分之6;同段78
5 之4 地號、地目林、面積522 平方公尺、權利範圍32分之6;同
段785 之5 地號、地目田、面積211 平方公尺、權利範圍32分之
6 ; 同段785 之6 地號、地目林、面積689 平方公尺、權利範圍
32分之6;同段785 之7 地號、地目田、面積3359平方公尺、權利
範圍32分之6 等七筆土地，於民國九十七年三月二十七日所為贈
與之債權行為及物權行為應予撤銷。
被告乙○○應將前項七筆土地，於民國九十七年五月十五日所為
之所有權移轉登記予以塗銷，回復登記為被告戊○○所有。
確認被告戊○○與甲○○間，就本判決第一項所示七筆土地，於
民國九十六年十月二十二日所為擔保債權額新台幣一佰萬元之抵
押權設定，於超過擔保債權額新台幣五十萬元部分無效，該抵押
權所擔保之新台幣一百萬元債權，於超過新台幣五十萬元部分不
存在。被告甲○○應將該抵押權設定登記，於超過擔保債權額新
台幣五十萬元部分塗銷。
原告其餘之訴駁回。
訴訟費用新台幣四萬零六百元，其中新台幣一萬元由原告負擔，
餘新台幣三萬零六元由被告戊○○與乙○○連帶負擔，被告甲○○應就其中新台幣五千零七十五元與被告戊○○連帶負擔。
    事實及理由
甲、程序部分:
一、被告甲○○及丙○○2 人未於言詞辯論期日及最後言詞辯論
    期日到場，核無民事訴訟法第386 條各款所列之情形，爰依
    原告之聲明，由其一造辯論而為判決。
二、按確認之訴非原告有即受確認判決之法律上利益者，不得提
    起，民事訴訟法第247 條第1 項前段定有明文。又所謂即受
    確認判決之法律上利益，係指法律關係之存否不明確，致原
    告在私法上之地位有受侵害之危險，而此項危險得以對於被
    告之確認判決除去之者而言，故確認法律關係成立或不成立
    之訴，苟具備前開要件，即得謂有即受確認判決之法律上利
    益，縱其所求確認者為他人間之法律關係，亦非不得提起。
    最高法院42年台上字第1031號判例足資參照。
三、本件原告起訴主張其為被告戊○○之債權人，而被告戊○○
    與共同被告丙○○、甲○○間並無債權債務關係存在，卻將
    如主文所示之七筆土地設定擔保債權額新台幣（下同）200
    萬元及100 萬元之抵押權予被告丙○○及甲○○，致其債權
    之受償請求權受侵害，因而，請求確認被告戊○○與被告丙○○、甲○○間之上開抵押權設定無效（起訴狀漏載「無效
    」），及所擔保之債權不存在等語。被告等人則否認上開抵
    押權設定為通謀虛偽之意思表示而無效。則上開被告間是否
    有債權存在，及上開抵押權是否為通謀虛偽之設定而無效不
    明確，致原告對於被告戊○○債權之受償請求權有受侵害之
    危險，而此項危險得以對於被告等人之確認判決除去之，故
    本件原告有即受確認判決之法律上利益，合先敘明。
乙、兩造之主張:
一、原告方面：
（一）按表意人與相對人通謀而為虛偽意思表示者，其意思表示
      無效，民法第87條第1 項前段定有明文。本件被告戊○○
      與訴外人蔡明取於93年3 月間連帶向原告借款合計480 萬
      元，惟被告戊○○於借款到期後卻拒不償還，後因被告請
      求調解，雙方於97年3 月27日調解成立。詎被告戊○○為
      逃避上開債務，竟與其小姑即被告丙○○、女婿即被告甲○○通謀虛偽意思表示，分別於96年3 月14日及同年10月
      22日，將其所有坐落雲林縣口湖鄉○○段785 地號、地目
      田、面積6042平方公尺、權利範圍6/32; 同段785 之1 地
      號、地目水、面積697 平方公尺、權利範圍6/32; 同段78
      5 之2 地號、地目田、面積396 平方公尺、權利範圍6/32
      ; 同段785 之4 地號、地目林、面積522 平方公尺、權利
      範圍6/32; 同段785 之5 地號、地目田、面積211 平方公
      尺、權利範圍6/32; 同段785 之6 地號、地目林、面積68
      9 平方公尺、權利範圍6/32; 同段785 之7 地號、地目田
      、面積3359平方公尺、權利範圍6/ 32 等地號7 筆土地（
      下稱系爭土地），分別設定第1 順位擔保200 萬元及第2
      順位擔保100 萬元債權之抵押權予被告丙○○及甲○○，
      並於97年3 月27日將系爭七筆土地所有權贈與其女兒即被
      告乙○○，進而於同年5 月15日辦理系爭七筆土地之所有
      權移轉登記完畢。惟被告戊○○設定上開抵押權後，並未
      自被告丙○○及甲○○取得各該抵押權所擔保之金額，彼
      此間無任何債權債務關係，故系爭抵押權乃屬虛偽設定而
      無效。
（二）又被告戊○○與乙○○間就系爭土地之贈與，被告乙○○
      並未給付被告戊○○相當之對價，而被告戊○○將系爭土
      地所有權移轉登記與被告乙○○，係屬無償行為，且此無
      償之贈與行為已害及原告對被告戊○○之上開債權。為此
      ，依通謀虛偽意思表示及民法第244 條第1 、4 項、第24
      2 條代位權之法律關係，訴請判決如訴之聲明等語。
（三）對於被告答辯之陳述:
  1、 依原告與被告戊○○之調解，被告應該按月給付原告利息
      16,770元，但被告調解後只有在97年3 、4 月有依約付息
      ，5 月份只付息5 千元，6 至9 月則每月只給付2 千元，
      因為被告沒有按時給付利息，所以原告才提出本件訴訟。
      而且被告已經把所有的動產及不動產都過戶了，所以被告
      以後也不會再付款了。
  2、 對於被告戊○○所述其欠共同被告甲○○的錢沒有意見，
      但是被告戊○○欠共同被告的錢，跟被告欠原告的錢沒有
      關係等語。
（四）並聲明：
  1、 確認被告戊○○與丙○○、甲○○間就系爭土地，各於96
      年3 月14日及96年10月22日所為200 萬元及100 萬元之抵
      押權設定行為無效，及所擔保之債權不存在。被告丙○○
      、甲○○應將上開抵押權設定登記塗銷。
  2、 被告戊○○與乙○○間就系爭土地，於97年3 月27日所為
      之贈與債權行為及物權行為應予撤銷。被告乙○○應將系
      爭土地，於97年5 月15日所為之所有權移轉登記予以塗銷
      。
  3、 訴訟費用由被告負擔。
二、被告方面：
（一）被告甲○○未於言詞辯論期日到場，亦未提出書狀作何聲
      明或陳述。
（二）被告戊○○及乙○○部分:
  1、 被告戊○○會將系爭土地設定抵押權給共同被告丙○○及
      甲○○，是因為被告的先生蔡明取曾向被告丙○○借款22
      0 萬元。被告丙○○用其姊即訴外人蔡月英的名義匯款到
      被告戊○○在合作金庫的帳戶。且上開抵押權設定時，也
      在契約書上載明是為擔保上開債權，因此，並沒有通謀虛
      偽意思表示之情事。另依原告提出卷附之系爭土地土地登
      記第二類謄本，其上載明列印時間為96年6 月28日，顯見
      原告自該日起，即已知被告將系爭土地設定抵押權予共同
      被告丙○○之事實，然其遲至97年9 月30日始提起本件訴
      訟，亦已逾一年撤銷詐害債權之除斥期間，因此，原告亦
      不得依撤銷詐害債權之規定，請求撤銷上開抵押權登記。
  2、 被告戊○○夫婦也有跟被告甲○○借錢，是分別於96年7
      月26日及同年10月18日各借50萬元，甲○○也是用銀行匯
      款給被告及被告的先生蔡明取各50萬元。被告將系爭土地
      設定抵押權給丙○○及甲○○就是要擔保上開借款。
  3、 另被告會把系爭土地所有權移移轉登記給共同被告乙○○
      ，是因為被告當時想不開，但是被告的婆婆要被告不可以
      欠被告三哥（即原告）的錢，因為鄉下有說不可以欠沒有
      孩子的人的錢，而被告的孩子即被告乙○○當老師，薪水
      固定，他說他願意幫被告還原告的錢，所以被告就先把土
      地過戶給乙○○。
  4、 再者，系爭土地之所有權移轉及設定抵押權登記是被告賴
      素莉與原告前案和解以前的事，所以應該不需要塗銷等語
      。且被告已經依調解內容給付支票款80萬元，利息部分之
      給付雖如原告所說，但那是因為被告的先生原來有每月3
      萬元的工作收入，但現在已經沒有工作了，所以才沒辦法
      給付原告。
（三）被告丙○○部分:
      被告丙○○未於最後言詞辯論期日到場，據其以前到場稱
      :
      被告確實有借錢給被告的大哥蔡明取，是借220 萬元。蔡
      明取是在89年3 月30日跟被告借的。之所以現在才設定抵
      押權登記，是因被告的大嫂（即被告戊○○）的三哥（即
      原告）要跟被告的大嫂拿錢，那被告的大哥蔡明取也有欠
      被告的錢，所以被告就要求把系爭土地設定抵押權給被告
      等語。
（四）除被告甲○○外，並均聲明：
  1、 請求判決駁回原告之訴。
  2、 訴訟費用由原告負擔。
丙、兩造所不爭執之事項及主要爭點:
一、不爭執事項：
（一）被告戊○○有於原告所主張之日期及原因，將系爭土地設
      定抵押權登記與被告丙○○及甲○○，並移轉所有權登記
      給被告乙○○。
（二）原告曾對被告戊○○及訴外人蔡明取向台灣高雄地方法院
      訴請償還借款480 萬元，經該法院於96年2 月16日以95年
      度訴字第4166號民事判決原告勝訴確定。惟雙方就上開債
      權債務關係，曾於97年3 月7 日達成如原證一之調解書。
      被告戊○○已依該調解內容一給付原告80萬元票款完畢，
      餘400 萬元應於102 年3 月7 日前給付。
（三）又依上開調解內容，被告戊○○及訴外人蔡明取應自97年
      3 月起每月連帶給付原告利息16,770元（以本金400 萬元
      、年利率5%計算），給付至前項400 萬元債務全部清償完
      畢為止。然被告戊○○只有在97年3 、4 月有依約付息16
      ,770 元 ，5 月份只付5 千元，6 至9 月份則每月只給付
      2 千元。
（四）被告丙○○確於89年3 月30日，借錢給其三哥即被告戊○○之夫訴外人蔡明取220 萬元，係用其姊即訴外人蔡月英
      之名義匯款到被告戊○○在合作金庫的帳戶。
（五）被告甲○○分別於96年7 月26日及同年10月18日，各借款
      給被告戊○○及訴外人蔡明取各50萬元。
二、主要爭點:
（一）依兩造之調解，被告對於尚積欠原告之借款400 萬元應於
      102 年3 月7 日才給付完畢，則原告得否為本件之請求？
（二）被告戊○○將系爭土地設定抵押權予共同被告丙○○，以
      擔保訴外人蔡明取向共同被告丙○○所借用之220 萬元債
      務，是否屬通謀虛偽之意思表示而無效?
丙、得心證之理由:
一、按表意人與相對人通謀而為虛偽意思表示者，其意思表示無
    效。民法第87條第1 項前段定有明文。又債務人怠於行使其
    權利時，債權人因保全債權，得以自己之名義，行使其權利
    。但專屬於債務人本身者，不在此限。債務人所為之無償行
    為，有害及債權者，債權人得聲請法院撤銷之。債權人依前
    項規定聲請法院撤銷時，得並聲請命受益人或轉得人回復原
    狀。但轉得人於轉得時不知有撤銷原因者，不在此限。同法
    第242條及第244條第1項、第4項分別定有明文。
二、經查，被告戊○○分別於96年3 月14日及同年10月22日，將
    系爭土地分別設定擔保債權額200 萬元及100 萬元之抵押權
    登記予共同被告丙○○及甲○○，並於97年3 月27日將系爭
    土地之所有權贈與被告乙○○，並於同年5 月15日辦理所有
    權移轉登記完畢等情，為兩造所不爭執，並有原告提出之系
    爭土地土地登記第二類謄本載明在卷可按，足信無誤。
三、又原告對於被告戊○○及其夫蔡明取尚有400 萬元之連帶債
    權，雙方並達成調解，被告及訴外人應於102 年3 月7 日前
    給付完畢，並自97年3 月起每月連帶給付原告利息16,770元
    （以本金400 萬元、年利率5%計算），給付至該400 萬元債
    務全部清償完畢為止。然被告戊○○及訴外人只有在97年3
    、4 月有依約付息16,770元，5 月份只付5 千元，6 至9 月
    份則每月只給付2 千元。而被告丙○○曾於89年3 月30日，
    借款220 萬元給訴外人蔡明取，並利用其姊即訴外人蔡月英
    之名義將上開借款匯到被告戊○○在合作金庫的帳戶。另被
    告甲○○曾於96年7 月26日及同年10月18日，分別借款各50
    萬元予訴外人蔡明取及被告戊○○等情，亦為兩造所不爭執
    ，並有原告及被告戊○○提出之高雄市新興區調解委員會調
    解書（下簡稱調解書）影本，及被告戊○○提出之銀行存摺
    、匯款單等影本在卷可按，足信屬實。
四、本件被告戊○○既對於原告負有400 萬元之債務，且該債務
    之履行期已屆至，只是雙方約定最遲於102 年3 月7 日前給
    付完畢而已，有上開兩造所不爭之調解書載明可證。且被告
    戊○○在本院言詞辯論時坦言其已無其他財產足以清償上開
    債務，此觀其未能依調解內容按月給付原告利息之情，足信
    為真實。則原告主張被告戊○○將系爭土地所有權無償贈與
    並移轉登記予共同被告乙○○之行為，有害及其債權，而得
    依民法第244 條第1 項規定，請求撤銷上開贈與之債權行為
    及物權行為，並依同法條第4 項規定，命受益人即被告乙○○回復原狀，塗銷系爭土地之所有權移轉登記，自屬有據。
五、然被告戊○○抗辯其與共同被告丙○○設定之上開抵押權，
    係為擔保訴外人蔡明取向共同被告所借用之220 萬元債務，
    並在抵押權設定契約書上載明此旨，並沒有通謀虛偽意思表
    示之情事等情，業據被告提出該土地（建築改良物）抵押權
    設定契約書影本為證（第132 頁），且在該契約書上第「
     (21) 申請登記以外之約定事項」欄載明: 「本件設定系89
    年債務人夫蔡明取向丙○○借用新台幣貳佰萬元辦理補設定
    。」，並於「訂立契約人」欄載明「權利人丙○○」、「義
    務人兼債務人戊○○」等語。可見，被告戊○○於上開抵押
    權設定時，即有承擔訴外人即其夫蔡明取對於共同被告丙○○所積欠之上開借款債務，並以系爭土地設定抵押權供擔保
    之意思。從而，被告戊○○辯稱上開抵押權設定並無通謀虛
    偽之意思表示，足以採信。原告主張上開抵押權設定係出於
    通謀虛偽意思表示云云，為無可採。
六、另被告甲○○對於被告戊○○確有50萬元之借貸債權，已如
    上述，則其2 人間就系爭土地，於96年10月22日所為設定擔
    保債權額100 萬元之抵押權登記，於擔保債權額50萬元部分
    ，尚屬存在，於擔保該債權額範圍內，尚非通謀虛偽之意思
    意示; 至於超過擔保債權額50萬元部分，原告主張渠等之債
    權債務關係不存在，所設定擔保之抵押權係通謀虛偽之意思
    表示而無效，足以採信。
七、且按所有人對於無權占有或侵奪其所有物者，得請求返還之
    。對於妨害其所有權者，得請求除去之。有妨害其所有權之
    虞者，得請求防止之。民法第767 條亦有明文規定。被告甲○○就被告戊○○所有系爭土地，所設定之上開抵押權無效
    部分，其抵押權設定登記顯有侵害被告戊○○就系爭土地之
    所有權，而被告戊○○又怠於行使其權利，拒不請求共同被
    告甲○○塗銷無效之抵押權設定登記，則原告本於代位權規
    定，以自己名義代位被告戊○○請求被告甲○○塗銷上開無
    效之抵押權登記，自屬有據。
八、綜上所述，原告依民法第244 條第1 項及第4 項規定，請求
    撤銷被告戊○○與被告乙○○間，於97年3 月27日就系爭七
    筆土地所為之贈與債權行為及物權行為，並塗銷於同年5 月
    15日就系爭七筆土地所為之所有權移轉登記; 並請求確認被
    告戊○○與被告丙○○及甲○○間，就系爭七筆土地，於96
    年3 月23日及96年10月22日所為設定擔保債權額200 萬元及
    100 萬元之抵押權無效，及確認該抵押權所擔保之200 萬元
    及100 萬元之債權不存在。於原告請求撤銷被告戊○○與被
    告乙○○間，於上開期日就系爭土地所為之贈與債權行為及
    物權行為，並塗銷該所有權移轉登記; 與請求確認被告戊○○與被告甲○○間，就系爭土地，於96年10月22日所為設定
    擔保債權額100 萬元之抵押權，於超過擔保債權額50萬元之
    抵押權無效，超過50萬元之債權不存在; 並本於民法第242
    條代位權規定，請求被告甲○○塗銷上開無效之抵押權登記
    ，為有理由，應予准許。超過部分之請求，為無理由，應予
    駁回。
九、兩造其餘之主張與舉証，核與本件判決結果不生影響，爰不
    一一論述，併此敘明。
十、結論：本件原告之訴為一部有理由，一部無理由，依民事訴
    訟法第385 條第1 項前段、第79條、第85條第1 項、第2 項
    ，判決如主文。
中    華    民    國    98    年    1     月    6     日
                  民事第二庭    法  官  黃一馨
以上正本係照原本作成
如對本判決上訴，須於判決送達後20日內向本院提出上訴狀
中    華    民    國    98    年    1     月    6     日
                                書記官  楊麗雪


司法院資訊處製作；財團法人民間司法改革基金會備份。
